臺灣高等法院刑事判決　　　　　　　　95年度上易字第2350號
上　訴　人　臺灣士林地方法院檢察署檢察官
被　　　告　甲○○
選任辯護人　賴鎮局　律師
上列上訴人因被告背信案件，不服臺灣士林地方法院94年度易字
第511號，中華民國95年9月28日第一審判決（起訴案號：臺灣士
林地方法院檢察署93年度偵續字第101號），提起上訴，本院判
決如下：
    主  文
上訴駁回。
    理  由
一、本案經本院審理結果，認第一審判決對被告甲○○為無罪之
    諭知，核無不當，應予維持，並引用第一審判決書記載之證
    據及理由。
二、公訴人上訴意旨略以被告甲○○已於偵查中坦承未經其他股
    東同意出售砂石，經核與證人王宇清等人證述之情節相符，
    而卷附之同意書之簽立經過，亦經證人王宇清等人證述甚詳
    ，是以原審不採被告於偵查中之陳述及證人王宇清等人之證
    詞，尚有未洽，再被告已坦承有收取新臺幣200萬元，且存
    入其個人戶頭，惟提不出確切之證明係用於公司，原審判決
    理由未敘及此，亦有未洽等。
三、按犯罪事實應依證據認定之，無證據不得認定其犯罪事實，
    又不能證明被告犯罪者，應諭知無罪之判決，刑事訴訟法第
    154條第2項、第301條第1項定有明文。刑事訴訟法上所謂認
    定犯罪事實之證據，係指足以認定被告確有犯罪行為之積極
    證據而言，如未能發現相當證據或證據不足以證明，自不能
    以推測或擬制之方法，以為裁判基礎，最高法院29年上字第
    3105號及40年臺上字第86號分別著有判例；又認定不利於被
    告之事實，須依積極證據，苟積極證據不足為不利被告之認
    定時，即應為有利於被告之認定，更不必有何有利之證據，
    最高法院30年上字第816號判例參照。且刑事訴訟上證明之
    資料，無論其為直接或間接證據，均須達於通常一般之人均
    不致有所懷疑，而得確信其為真實之程度，始得據為有罪之
    認定，若其關於被告是否犯罪之證明未能達此程度，而有合
    理懷疑之存在，致使無從形成有罪之確信，根據「罪證有疑
    ，利於被告」之證據法則即不得遽為不利被告之認定，亦有
    最高法院76年度台上字第4986號判例可稽。本件訊據被告否
    認有公訴人所指之犯行，被告對於在前揭期間擔任鳳貿公司
    董事長。89年10月19日，將大寮開發案砂石開採權以100萬
    元授權金順滿公司，90年5月5日，金順滿公司介紹李泓利購
    買砂石，李泓利交付400萬元，其中金順滿公司取得200萬元
    ，鳳貿公司取得200萬元。嗣林宏隆介紹賴秀琴出資400萬元
    受讓李泓利權利，將賴秀琴交付的400萬元返還李泓利，並
    承諾補償李泓利以每立方米10元計算計370萬元等事實，固
    坦白承認，惟堅決否認有背信犯行，辯稱其在擔任董事長時
    ，開發案已完成，說明書內容更改多次，公司內部討論，關
    於零棄土是不可能的，應先把廢土移走，再回填，如此房屋
    建造才不會有問題，這是大家共同的決定，大家共同有意自
    開發案的砂石取得若干資金，以解決公司的困境。設計是沒
    有土方，但徐文選與建築師研究，應該會產生廢土。89年間
    ，徐文選提議出售砂石以濟燃眉，董事同意，即開始進行，
    被告在全部董事同意情況下，簽訂出售採砂合約。鳳貿公司
    原與金順滿公司簽約，取得100萬元權利金。因開發許可未
    下來，金順滿就找李泓利，由李泓利給付金順滿400萬元，
    金順滿扣除先前給付鳳貿的100萬元及介紹費用100萬元，給
    鳳貿200萬元。因公司帳戶被查封，所以由我保管，若要支
    出，由古源良向我拿錢，除古源良提出的入金明細表上金錢
    外，我還有交其他錢，都是作為公司運作費用，並未巧立名
    目花用。後來仍無法開工，所以才承諾以每立方公尺10元補
    償李泓利。90年8月22日，金順滿與陳傳志找了賴秀琴處理
    廢土，又與賴秀琴簽約，取得的400萬元就是交給李泓利。
    告訴人乙○○接任鳳貿公司董事長後，仍在公開招攬砂石的
    買賣等，查本件並未發現被告甲○○已於偵查中坦承未經其
    他股東同意出售砂石之自白，被告於偵查中甚至稱徐向賢（
    即徐文選之化名）、王宇清、許詩鐸、王結城都有同意可以
    買賣砂石，是由徐向賢連絡等（見91年度偵字第11195號卷
    第95頁背面），是公訴人此部分之上訴尚有誤會，又鳳貿公
    司股東徐向賢（即徐文選之化名）、王宇清、許詩鐸、王結
    城等人先於91年1月26日出具授權書，載明「茲為鳳貿開發
    案所有大寮工地砂石處理事宜授權，汪董事長全權處理，希
    望能保持可進退之原則，特此授權」；再於91年1月29日聯
    名具簽「現公司積欠房租、管理費、代扣稅、律師顧問費、
    王金池等債務，均需火急清還，無法再行拖延，我們認為除
    在砂石案中可試行取得款項外，一無頭緒，．．．委請汪董
    事長洽商原砂石案權利人賴秀琴小姐設法追加若干款項，以
    應急需」等語（見91年度偵字第11195號偵卷第81頁、第82
    頁），甚至被告在91年3月6日離開鳳貿公司後，股東之一王
    宇清仍於91年3月13日以鳳貿公司代表人身分，函予被告表
    示「台端於董事長任內，與執行副總徐向賢代表公司賴秀琴
    所簽訂之大寮工商綜合區基地之砂石開採合約，包括本案之
    開工時間糾紛賠償部分（李長利先生每立方米新台幣10元，
    總計370萬元），本公司保證該合約之存續性，並善盡其義
    務，本人代表公司全體董事暨股東確認於右」等語，有告訴
    人於91年7月22日提出之函文影本附於同上偵卷第30頁可佐
    。益證被告代表鳳貿公司將大寮開發案的砂石出售乙節，乃
    鳳貿公司多數股東同意下所為，實難認被告主觀上有何為自
    己或第三人不法利益或損害本人利益之意圖。至於證人王宇
    清於偵查中稱「是91年3月甲○○要找我簽文件時，才知道
    賣砂石的事」（偵續字第101號卷一第28頁參照），證人徐
    文選（化名徐向賢）於原審證稱「後來其他股東沒有同意賣
    砂石的事」，其甚至於偵查中先陳稱「該同意書是後來補簽
    」（偵字第11 195號卷第176頁），於原審結證時又改稱「
    同意書不是我簽的」（原審卷第172頁）等語，以及王宇清
    、王結城、許詩鐸在告訴人91年7月22日具狀對被告提出刑
    事背信告訴後之91年8月12日始寄發存證信函予被告，表示
    撤銷91年1月間出具之授權書等情，顯係事後迴避自己責任
    之行為，以其等均屬具豐富社會經歷之人〔王宇清經本院以
    94年上易字第563號判決認定其共同連續意圖為自己及第三
    人不法之所有，以詐術使人將本人及第三人之物交付，處有
    期徒刑貳年，緩刑參年，徐文選（化名徐向賢），業經原審
    依共同連續意圖為自己及第三人不法之所有，以詐術使人將
    本人及第三人之物交付，處有期徒刑四年，許詩鐸業經原審
    依共同意圖為自己及第三人不法之所有，以詐術使人將本人
    及第三人之物交付，處有期徒刑一年，緩刑二年〕，豈可能
    任意簽名出具授權書，是此部分亦不足為不利被告之認定。
    又被告在89年7月26日擔任鳳貿公司董事長，89年10月19日
    將砂石開採授權予金順滿公司，而鳳貿公司係89年12月13日
    函將「大寮開發案環境影響說明書定稿版本」送請高雄縣政
    府備查，高雄縣政府於89年12月28日函覆鳳貿公司備查在案
    ，有高雄縣政府89年12月28日89府環一字第WB005319號函影
    本附於偵卷可憑。參之告訴代表人乙○○於94年1月3日偵查
    中證稱「公司的提案，本來是有廢土，被高雄縣政府環保局
    打回票，認會環境污染，開了四次會，最後是以沒有載出去
    廢土的版本定案才通過」等語，而鳳貿公司在乙○○擔任董
    事長後亦公開招攬砂石買賣，且關於土方之開挖達50萬立方
    米，較之被告擔任董事長時期簽訂的37萬立方米為多（見原
    審卷附被告於94年11月30日提出鳳貿公司於92年1月19日擬
    訂之大寮工商綜合開發案土方開挖配合要件資料）等情，以
    及證人徐文選於原審證稱「砂石出售，有定案．．．砂石是
    一定要賣」等語。足見89年當時，鳳貿公司是為了形式上符
    合高雄縣政府環保局對於環境影響要求的標準，而提出施工
    計畫為挖填平衡原則之說明書，鳳貿公司本身並沒有依該原
    則實施之本意。是行政法令上能否出售砂石，與被告是否成
    立背信罪實無必然關係，再鳳貿公司係透過金順滿公司介紹
    以每立方米90元價格出售砂石予第三人李泓利，並於90年5
    月5日訂約，此有91年度偵字第11195號偵查卷第216至219頁
    所附之契約書、授權書可憑。而鳳貿公司股東之一王宇清於
    90年4月5日時，即曾書信予被告表示「未能、無職能解決砂
    石事，仍仗鼎力解決」等語（見被告於94年11月30日提出之
    被證三書信影本），鳳貿公司另一位股東即證人徐文選於95
    年7月25日原審審理時亦證稱「開發案的砂石出售，有定案
    ，．．．賣砂石的事，公司大家都知道．．．他們在談，有
    3、4個人在談．．．每2、3天來辦公室談，我有聽到」等語
    ，參以證人古源良於92年2月18日偵查中檢察事務官詢問時
    即供稱「甲○○的入金明細表，都是徐文選提供資料給我，
    我就照著記．．．89年10月20日、89年10月27日是甲○○交
    給徐文選100萬元，徐文選再交給我」等語，則被告主觀上
    ，難認有何為自己或第三人不法利益或損害本人利益之意圖
    甚明。又90年5月5日被告代表鳳貿公司收取之400萬元定金
    ，其中200萬元交付金順滿公司作為退還先前鳳貿公司收取
    的100萬元及鳳貿公司補助金順滿公司的作業費用，此有91
    年度偵字第11195號偵查卷第207頁所附之收據可參。依被告
    提出之90年3月16日台灣台北地方法院90年度促字第8968號
    債務人為鳳貿公司、古源良、徐文選、許詩鐸支付命令裁定
    、90年4月11日台灣台北地方法院對各銀行之扣押命令（債
    務人為鳳貿公司、王宇清、徐文選），參以證人古源良於92
    年2月18日偵查中檢察事務官詢問時稱「當時公司帳戶有被
    查封，我聽說錢不能再存在銀行，否則會被凍結」等語，被
    告抗辯90年5月間收取的200萬元，為此由其保管而未存入鳳
    貿銀行帳戶，衡情符合一般人在財務狀況困難，遭債權人循
    法律途徑強制執行方式求償時，多不會將所有之現金存入銀
    行帳戶，以避免該款項遭查扣之作法，不能因此認定被告有
    何為自己不法所有或不法利益之意圖。證人古源良於92年2
    月18日偵查中檢察事務官詢問時稱「汪董事長入金明細表，
    都是徐文選提供資料給我，我就照著記．．．89年10月20日
    、89年10月27日是甲○○交給徐文選100萬元，徐文選再交
    給我．．．入金明細表上都是甲○○付的，是否正確我不知
    道，都是徐文選跟我說的，每一筆錢有憑據，應都是甲○○
    付的」等語。參之被告提出其經手收入支出之暫記帳明細表
    ，89年10月至91年3月鳳貿公司帳面上收入500萬元（實際收
    入應係300萬元，即金順滿於89年10月交付的100萬元及李泓
    利於90年5月間交付的200萬元），然該期間被告支出的金額
    為638萬5446元（此部分應再扣除給付金順滿的200萬元，故
    為438萬5446元。故被告溢支的金額為138萬5446元，縱然扣
    除該明細表中被告所稱支領之89年7月至91年3月應領取之特
    支費及出差費計110萬5千元（即83萬5千加27萬），被告溢
    支的金額尚有28萬446元，此外復有相關的收據以及古源良
    製作的汪董事長入金明細表可憑，無法認定被告有因巧立特
    支費、出差費名目而花用公司款項之情形。再證人林宏隆即
    金順滿公司實際負責人於93年7月14日於偵查中證述「．．
    ．與李長利簽約後，鳳貿公司無法如期開工，應還錢給李長
    利，但鳳貿公司沒錢，我就找賴秀琴借400萬元給李長利」
    等語；證人賴秀琴於91年9月20日警詢時亦供述「我付的定
    金400萬元，據我所知甲○○有交公司處理」等語；證人李
    泓利即李長利於92年12月22日檢察事務官詢問時供稱「90年
    5月5日與鳳貿公司、金順滿公司在鳳貿公司簽約，要購買整
    地的砂石，．．約定90年5月25日要開工，結果沒開工，本
    應在3日內還款，但沒有還，後來陳傳志來找我說，公司財
    務困難，希望給公司時間籌款，所以以1立方米10元補償，
    一直到90年8月21日才還400萬元」等語。此外，有鳳貿公司
    與賴秀琴90年8月22日簽訂之協議書、金順滿公司收到200萬
    元出具之收據、李長利於90年8月21日出具收到400萬元之收
    據（見91年度偵字第11195卷第20、207、143頁）附卷為憑
    。足見被告將自賴秀琴處取得的400萬元，給付李泓利作為
    鳳貿公司因未能如期開工應返還前已收取之400萬元，純屬
    民事上契約的履行，不應認為有為自己或第三人不法利益或
    損害本人利益的意圖，或是侵吞入己的行為。至於被告代表
    鳳貿公司承諾以每立方米10元補償李泓利的損失，總數37萬
    立方米，依工程進度計算（見附於91年度偵字第11195號卷
    第179頁之承諾書），如前所述，鳳貿公司既未能如期開工
    令李泓利進場開挖，收受之400萬元定金又無法如期依約返
    還，則承諾補償損失，乃商場上常見的處理方式，依民事法
    令契約責任相關規定亦屬當然，自不應以此鳳貿公司客觀經
    濟上不利益之結果，遽以推定被告有圖利自己或第三人或損
    害本人利益之意思，此外，復查無其他積極證據足資證明被
    告有何前揭公訴人所指之犯行，是揆諸最高法院前揭判例之
    要旨，被告自難成立上開之背信罪，自應為其無罪判決之諭
    知。
三、原審經審理結果，認無其他積極證據足資證明被告有公訴人
    所指之前開犯行，而為被告無罪之諭知，尚無不合，公訴人
    前揭之上訴為無理由，應予駁回。
據上論斷，應依刑事訴訟法第368、373條判決如主文。
本案經檢察官陳明光到庭執行職務。
中　　華　　民　　國　　96　　年　　6 　　月　　26　　日
                  刑事第七庭  審判長法  官  江國華
                                    法  官  許錦印
                                    法  官  許宗和
以上正本證明與原本無異。
不得上訴。
                                    書記官  沈秀容
中　　華　　民　　國　　96　　年　　7 　　月　 　3　　日
